臺灣板橋地方法院民事判決　　　　　　　100年度再易字第9號
再審原告　　高銘煌
再審被告　　謝秀雲
上列當事人間請求確認本票債權不存在事件，再審原告對於本院
民國100年2月23日99年度簡上字第287號確定判決提起再審之訴
，本院判決如下：
    主  文
再審之訴駁回。
再審訴訟費用由再審原告負擔。
    理  由
壹、程序方面：
    按再審之訴，應於30日之不變期間內提起；前項期間，自判
    決確定時起算，判決於送達前確定者，自送達時起算，民事
    訴訟法第500條第1項、第2項前段分別定有明文。本件再審
    原告係於民國100年3月1日收受本院99年度簡上字第287號民
    事判決之送達，此有送達證書附於原審卷內可稽，是其於同
    年月24日具狀對於本院99年度簡上字第287號確定判決（下
    稱原確定判決）提起再審之訴，乃在前揭法定期間內提起，
    應屬合法，合先敘明。
貳、實體方面
一、本件再審意旨略以：
（一）依民事訴訟法第222條第3項規定「法院依自由心證判斷事
      實之真偽，不得違背論理及經驗法則。」再審原告認原確
      定判決顯已違背論理及經驗法則，有民事訴訟法第496條
      第1項第1款「適用法規顯有錯誤」之再審理由，說明如下
      ：
   1、系爭2紙本票【票號179105、票面金額新臺幣（下同）20
      萬元；票號273403、票面金額50萬元】，發票人欄記載再
      審被告姓名「謝秀雲」及訴外人即再審被告之胞兄「謝榮
      哲代」。謝榮哲於系爭本票發票日（96年6月15日）時擔
      任政府高層隨，於99年底任職於台北市中正一分局，至
      今仍於警界服務，倘系爭本票債權不存在，何以經  鈞院
      98年12月8日以98年度司票字第7601號裁定准予強制執行
      ，謝榮哲未對上開裁定抗告，亦未對系爭本票提起「確認
      本票債權不存在之訴」，且目前謝榮哲之薪資所得已每月
      被扣款以清償系爭本票債權，足見本票債權存在。否則身
      為經界之警員，站在執法的第一線，何以讓不存在之債權
      繼續扣押其薪資，顯不合常理。
   2、衡情再審被告倘非確以授與謝哲榮開立系爭2紙本票，無
      須於95年6月15日提供再審被告所有之新北市○○區○○
      段107、107之1地號，權利各10萬分之873及同段517建號
      即門牌同區○○路20巷29號5樓房屋乙棟，權利範圍全部
      （下稱系爭不動產），登記設定本金最高限額抵押權150
      萬元予再審原告，存續期間自95年6月14日至105年6月13
      日止。本件原審訴訟標的金額為70萬元，並非150萬元，
      倘再審被告未向再審原告借到70萬元，無須將自己所有之
      上開房地設定最高限額150萬元抵押權予再審原告，又據
      上開土地及建物第二類謄本觀之，謄本所載「謝秀雲」均
      載為債務人。
   3、本件再審之訴之爭點，乃在再審被告是否有向再審原告借
      款之事實，並非討論普通抵押權及最高限額抵押權之法律
      性質有關債權與普通抵押權、最高限額抵押權之從屬關係
      ，且依民法第881條之1第2項「最高限額抵押權所擔保之
      債權，以由法律關係所生之債權或基於票據所生之權利為
      限。」本件再審原告借款予再審被告，並取得系爭2紙本
      票，再審被告將所有之系爭不動產設定最高限額抵押權15
      0萬元（確定之債權為70萬元）予再審原告，並無不合理
      之處。原確定判決逕認再審原告與再審被告無借貸之事實
      ，顯已違背民事訴訟法第222條第3項規定「法院依自由心
      證判斷事實之真偽，不得違背論理及經驗法則。」有民事
      訴訟法第496條第1項第1款「適用法規顯有錯誤」之情事
      。
（二）原確定判決，有民事訴訟法第496條第1項第13款「當事人
      發現未經斟酌之證物或得使用該證物者。但以如經斟酌可
      受較有利之裁判者為限，得提起再審之訴」之情事。
   1、再審被告與謝哲榮於95年6月15日簽發系爭本票及在正專
      代書事務所簽立領款收據、切結書等，並委託代書向板橋
      地政事務所辦理最高限額抵押權設定登記予再審原告。翌
      日（96年6月16日）再審被告即向再審原告取款。
   2、再審原告於95年6月16日從其配偶王彩鳳在聯邦商業銀行
      ，將其中70萬元交付予謝哲榮，謝哲榮係再審被告之代理
      人。兩造確實存在借貸之事實，再審原告並已交付借貸金
      額70萬元予再審被告。
（三）聲明：原確定判決廢棄，駁回再審被告之訴。
二、按提起再審之訴，應依民事訴訟法第501條第1項第4款表明
    再審理由，及關於再審理由並遵守不變期間之證據，此為必
    須具備之程式。所謂表明再審理由，必須指明確定判決有如
    何合於法定再審事由之具體情事始為相當，倘僅泛言有何條
    款之再審事由，而無具體情事者，仍難謂已合法表明再審事
    由（最高法院61年臺再字第137號判例意旨參照）。經查，
    本件再審原告雖主張原確定判決判斷之基礎違背論理法則及
    經驗法則，有適用民事訴訟法第222條第3項法規顯有錯誤之
    再審理由云云，惟核其主張之內容僅謂本件爭點乃在再審被
    告是否有向再審原告借款之事實，並非討論普通抵押權及最
    高限額抵押權之法律性質有關債權與普通抵押權、最高限額
    抵押權之從屬關係，本件再審原告借款予再審被告，並取得
    系爭2紙本票，再審被告將所有之系爭不動產設定最高限額
    抵押權150萬元予再審原告，並無不合理之處，原確定判決
    逕認再審原告與再審被告無借貸之事實，顯已違背民事訴訟
    法第222條第3項規定，有民事訴訟法第496條第1項第1款「
    適用法規顯有錯誤」之情事云云。再審原告復未具體指明係
    違背何種經驗法則、論理法則及其內容，是難謂再審原告已
    合法表明再審事由，故再審原告此部分再審之訴，為不合法
    。
三、又按當事人發見未經斟酌之證物或得使用該證物者，但以如
    經斟酌可受較有利益之裁判者為限，得對於確定終局判決提
    起再審之訴，民事訴訟法第496條第1項第13款定有明文。該
    條款所謂當事人發現未經斟酌之證物或得使用該證物，係指
    前訴訟程序事實審言詞辯論終結前，已存在之證物，因當事
    人不知有此，致未經斟酌，現始知之，或雖知有此而不能使
    用，現始得使用者而言（最高法院32年上字第1247號判例、
    91年度台聲字第358號裁定意旨參照）。是倘當事人早知有
    此證物得使用而不使用，即無所謂發見，自不得以之為再審
    理由。經查，再審原告所提出之領款借據、切結書及存摺影
    本，固屬前訴訟程序言詞辯論終結即100年2月16日前已存在
    之證據，再審原告早知有此證物存在，卻未於前訴訟程序言
    詞辯論終結前提出，復未證明其在前訴訟程序不能使用該證
    物之事實，自無發現可言。則再審原告於本件再審之訴中始
    以新證據提出使用，揆之上開說明，自與民事訴訟法第496
    條第1項第13款規定之要件不符，是再審原告以其發現未經
    斟酌之證物或得使用該證物提起再審之訴，顯無理由。
四、綜上所述，原確定判決並無再審原告所指民事訴訟法第496
    條第1項第1款及第13款之等再審事由存在，再審原告執上開
    理由提起本件再審之訴，指摘原確定判決不當並求予廢棄改
    判，均顯無理由，爰不經言詞辯論，逕以判決駁回之。
五、依民事訴訟法第502條第2項、第78條，判決如主文。
中    華    民    國   100    年    5     月    19    日
                  民事第二庭    審判長法  官  陳麗玲
                                      法  官  李行一
                                      法  官  張谷輔
以上正本係照原本作成
本判決不得上訴
中    華    民    國   100    年    5     月    19    日
                                      書記官  尤秋菊